臺灣高雄地方法院刑事判決　　　　　　　96年度訴字第1088號
公　訴　人　臺灣高雄地方法院檢察署檢察官
被　　　告　丁○○
指定辯護人　本院公設辯護人 黃秋葉
上列被告因偽造有價證券案件，經檢察官提起公訴（96年度偵字
第1302號），本院判決如下：
    主  文
丁○○意圖供行使之用，而偽造有價證券，處有期徒刑參年貳月
。偽造之本票壹紙（本票面額：新臺幣壹拾伍萬元、發票日期：
九十二年十月十四日，發票人「丙○○」）沒收之。
    事  實
一、丁○○於民國92年10月初某日，與丙○○一同前往乙○○位
    於高雄市○○區○○路18巷15號住處，向乙○○借款新臺幣
    （下同）15萬元，乙○○於同年月14日將20萬元（包括丙○○個人之借款5 萬元）匯入丙○○帳戶內，並約定借款後1
    個月後還款，丙○○並提領其中15萬元交付丁○○。嗣於同
    年11月間，還款期限屆至，乙○○遂向丁○○催討借款，詎
    丁○○明知其未經丙○○之同意，竟基於偽造有價證券之犯
    意，在不詳處所，於發票人欄偽簽丙○○之署押，表示丙○○為發票人，並填載發票日為92年10月14日、面額為15萬元
    之本票1 紙後，交付乙○○作為債務擔保之用而行使之。嗣
    丁○○仍未還款，乙○○乃向丙○○提示該本票未獲付款，
    始悉上情。
二、案經乙○○訴請臺灣高雄地方法院檢察署檢察官偵查起訴。
    理  由
一、程序部分
  (一)按被告以外之人於審判外之言詞或書面陳述，除法律有規定
  　者外，不得作為證據；又被告以外之人於審判外之陳述，雖
    不符刑事訴訟法第159 條之1 至第159 條之4 之規定，而經
    當事人於審判程序同意作為證據，法院審酌該言詞陳述或書
    面陳述作成時之情況，認為適當者，亦得為證據，刑事訴訟
    法第159 條第1 項、第159 條之5 定有明文。本判決所引用
    各項證據之證據能力除證人乙○○於警詢中之陳述外（詳後
    述），本件檢察官、被告及辯護人就本判決所引用各項證據
    均明示同意有證據能力（見審理卷第18、19頁），本院認具
    傳聞證據性質之證據，並無任何違法取證之不適當情形，以
    之作為證據使用係屬適當，自得採為認定事實之證據。
  (二)次按被告以外之人（包括證人、鑑定人、告訴人、被害人及
    共同被告等）於司法警察調查中所為之陳述，與審判中不符
    時，其先前之陳述具有較可信之特別情況，且為證明犯罪事
    實存否所必要者，得為證據，刑事訴訟法第159 條之2 定有
    明文。所謂「前後陳述不符」之要件，應就前後階段之陳述
    進行整體判斷，以決定其間是否具有實質性差異，惟無須針
    對全部陳述作比較，陳述之一部分有不符，亦屬之。而所謂
    「較可信之特別情況」之情形，亦應就前後陳述時之各種外
    部情況進行比較，以資決定何者外部情況具有可信性。若陳
    述係在特別可信之情況下所為，則虛偽陳述之危險性即不高
    ，雖係審判外陳述，或未經被告反對詰問，仍得承認其有證
    據能力。經查：證人乙○○於警詢中陳述（附於他字卷第20
    頁），距事發時間較相近，記憶較為清晰，且係提出該偽造
    本票向檢察署告訴，經審查發交後所為陳述，客觀上應具有
    較可信之特別情況，且為證明犯罪事實存否所必要，依上揭
    規定，其於警詢中之證言自有證據能力。
  (三)再按證人依法應具結而未具結者，其證言不得作為證據，刑
    事訴訟法第158 條之3 定有明文。告訴人僅係發動告訴權之
    地位，其陳述關於犯罪事實內容部分，即屬基於證人地位而
    為，依前開規定，自應依法具結，其證言始得採為證據。經
    查：偵查中檢察官以告訴人身分傳訊乙○○，其所陳述經歷
    之被害過程，本質上屬於證人，自應依法具結，檢察官未命
    其於供前、供後具結，其偵查中所為之陳述不得作為證據。
二、實體部分
  (一)訊據被告丁○○固坦承前揭本票發票人欄之「丙○○」為其
    所簽，惟矢口否認有何偽造有價證券之犯行，辯稱伊係應乙○○之要求並經丙○○同意，始於本票發票人欄簽「丙○○
    」之署名云云；辯護人另以：證人乙○○、丙○○所為證述
    關於本票張數、交付時間、地點均不一致，不足為認定被告
    有罪之依據等語，為被告辯護。經查：
  1.按偽造有價證券係指未經他人同意或授權，假冒他人名義，
    而制作具有價證券外形之虛偽證券的行為，是本件首應審究
    者，為被告簽署「丙○○」之發票行為，是否經丙○○同意
    或概括授權乙節。經查：證人丙○○證稱：我與被告向乙○○約好借款20萬元，嗣開車搭載被告一起去左營果貿新村附
    近郵局與乙○○會合取款，乙○○以轉帳方式匯錢給我，我
    即以存簿到郵局提領20萬元，其中15萬元交丁○○，我拿5
    萬元，我們在車上寫本票，丁○○以自己的名義簽發面額15
    萬元的本票，我也以自己名義簽發1 張5 萬元本票，後來還
    款後就拿回5 萬元的票。系爭本票不是我簽發的，我沒有得
    到任何利益，不可能冒險扛這個責任等語（見審理卷第39頁
    至第43頁），核與證人乙○○證稱：因被告遲遲未還借款，
    故前往要求丙○○返還借款，惟丙○○稱本票不是伊開的為
    由，拒絕償還等情（見偵卷第20頁至第21頁、審理卷36頁至
    第37頁）相符，堪認丙○○確曾因系爭本票非其所簽發而拒
    絕付款，辯護人執乙○○、丙○○之證詞互有出入（詳後述
    ），即認不足為被告有罪之證明，尚難憑採。
  2.被告雖以上揭情詞置辯，惟其於偵查時原陳稱：92年10月間
    確有透過丙○○向乙○○借款15萬元，借款時有以自己名義
    簽發3 張5 萬元的本票云云，然經檢察官提示系爭本票後，
    又改稱：因乙○○比較認識丙○○，所以叫我簽丙○○的名
    字，一開始說要簽3 張，後來可能太麻煩所以簽成1 張云云
    ，嗣又辯稱，當時是在丙○○與乙○○面前簽發本票，已記
    不清為何會簽丙○○的名字云云（見偵卷第34頁、第39頁）
    ，復於本院審理時又稱：系爭本票是我們在車上開的，有經
    過丙○○的同意，本來簽我的名字，因乙○○不要，才簽丙○○的名字，簽本票時，只有我跟丙○○在車上，丙○○跟
    我說乙○○要求我親自簽「丙○○」的名字在本票上（見審
    理卷第44頁至第45頁）云云，被告對簽發系爭本票之過程說
    辭反覆，實難憑採，且系爭本票發票人欄並無被告之姓名，
    被告所稱，原以伊為發票人，嗣因乙○○拒絕，才改以丙○○為發票人云云，已不足採信，又若丙○○確有為被告擔保
    債務之意思，並同意被告以其名義為發票人，則系爭本票簽
    發當時被告與丙○○2 人既均在車上，衡情丙○○自可逕自
    簽名，並無要求被告代簽姓名之理，此外，並有偽造之本票
    1 紙附卷可稽，堪認被告所辯，係為脫免刑責之詞，並不足
    採。
  3.另證人丙○○始終證稱：因當時被告有正當工作，正當收入
    ，所以我相信，乙○○是看我的面子才會同意借款，乙○○
    沒有要求在本票上面簽我的名字，乙○○所稱的20萬元本票
    是本件借款前所簽發，與系爭本票沒有關係（見審理卷第42
    頁）等語，而丙○○與被告並無宿怨，且願帶同被告向乙○○借款，衡情應無故意誣陷被告之理，其所為證詞應屬可採
    。而證人乙○○於審理時雖證稱：本件借款時，丙○○先交
    給我第1 張本票，面額是20萬元，丙○○說那是他簽名的，
    第2 張本票是我去找被告要錢，被告交給我等語（見審理卷
    第35頁），然其就本件借款諸多細節已不復記憶，且若丙○○曾就本件借款簽發1 張面額20萬元本票，則乙○○自可持
    該本票向丙○○行使票據權利，當無再接受被告所簽發同為
    「丙○○」，面額15萬元之本票之理，是其關於此部份證述
    ，尚難憑採，且亦不足為被告有利證明，併此敘明。
  4.綜上，本件被告犯行事證明確，應予依法論科。
  (二)被告行為後，刑法業於94年2 月2 日修正公布部分條文，並
    於95年7 月1 日施行。依修正後刑法第2 條第1 項規定：「
    行為後法律有變更者，適用行為時之法律。但行為後之法律
    有利於行為人者，適用最有利於行為人之法律」。又本次修
    正涵蓋之範圍甚廣，故比較新舊法時，應就罪刑有關之共犯
    、牽連犯、連續犯、有無累犯加重、自首減輕暨其他法定加
    減原因等一切情形，綜其全部罪刑之結果而為比較（最高法
    院95年5 月23日所為之95年度第8 次刑庭會議決議參照）：
  1.按刑法第201 條第1 項規定「意圖供行使之用，而偽造、變
    造公債票、公司股票或其他有價證券者，處三年以上十年以
    下有期徒刑，得併科三千元以下罰金」，且依修正前刑法第
    33條第5 款規定罰金數額應為銀元1 元以上；然修正後刑法
    第33條第5 款提高罰金數額為新臺幣1,000 元以上，並以百
    元計算之。是以該罪修正後關於有期徒刑、拘役等自由刑雖
    未加以變更，惟就罰金數額下限則予以提高，應以修正前之
    規定對於被告較為有利。
  2.被告行為後，業已增訂刑法施行法第1 條之1 ，並規定：「
    中華民國94年1 月7 日刑法修正施行後，刑法分則編所定罰
    金之貨幣單位為新臺幣。94年1 月7 日刑法修正時，刑法分
    則編未修正之條文定有罰金者，自94年1 月7 日刑法修正施
    行後，就其所定數額提高為30倍。但72年6 月26日至94年1
    月7 日新增或修正之條文，就其所定數額提高為3 倍。」，
    是就現行刑法中，有關於罰金刑處罰之規定已有修正。查刑
    法第201 條規定法定刑有罰金刑，經比較增訂之刑法施行法
    第1 條之1 與被告行為時之罰金罰鍰提高標準條例第1 條前
    段、現行法規所定貨幣單位折算新台幣條例第2 條結果，二
    者規定適用之結果並無不同。
  (三)核被告所為，係犯刑法第201 條第1 項之意圖供行使之用而
    偽造有價證券罪。被告偽造有價證券後持以行使，其行使偽
    造有價證券之低度行為應為偽造有價證券之高度行為所吸收
    ；另被告於前開本票發票人欄偽簽「丙○○」署名之行為，
    係偽造有價證券之部分行為，不另論罪。又被告係於遭告訴
    人催討借款後方交付系爭本票，故告訴人自非因被告交付系
    爭偽造本票始借款予被告，自不另構成詐欺罪，此部分並經
    檢察官不起訴處分確定，有不起訴處分書在卷可稽，附此敘
    明。爰審酌本件被告因規避債務心切，偽造系爭本票，破壞
    票據金融往來秩序之安定，行為確有不該，事後否認犯罪，
    又未與告訴人和解，惟念及偽造之有價證券數量僅1 張，面
    額僅為15萬元，及所犯為最低本刑3 年以上有期徒刑之罪等
    一切其他情狀，量處如主文所示之刑。系爭本票1 紙，係偽
    造之有價證券，雖未據扣案，然並無積極證據證明業已滅失
    ，爰依刑法第205 條規定宣告沒收。至於所偽造之「丙○○
    」之署押，因前開本票業經諭知沒收而包括在內，自不予重
    複宣告沒收，附此敘明。
據上論斷，應依刑事訴訟法第299 條第1 項前段，刑法第2 條第
1 項前段、第201 條第1 項、第205 條、刑法施行法第1 條之 1
，判決如主文。
本案經檢察官甲○○到庭執行職務。
中　　華　　民　　國　　96　　年　　5 　　月　　29　　日
                  刑事第一庭    審判長法　官
                                      法  官
                                      法  官
以上正本證明與原本無異。
如不服本判決，應於判決送達後10日內，向本院提出上訴狀。
                                書記官  郭素蓉
中　　華　　民　　國　　96　　年　　5 　　月　　29　　日
附錄法條
刑法第201條
意圖供行使之用，而偽造、變造公債票、公司股票或其他有價證
券者，處3 年以上10年以下有期徒刑，得併科3 千元以下罰金。
行使偽造、變造之公債票、公司股票或其他有價證券，或意圖供
行使之用，而收集或交付於人者，處1 年以上7 年以下有期徒刑
，得併科3 千元以下罰金。
